臺灣高等法院民事判決
　　　　　　　　 107年度上字第1379號
上  訴  人  光陽電子股份有限公司

法定代理人  何駿霖  
訴訟代理人  吳妙白律師
被 上訴 人  湯炳又  
            湯其財  
共      同
訴訟代理人  連憶婷律師
上列當事人間請求拆屋還地事件，上訴人對於中華民國107年8月
31日臺灣新北地方法院105年度重訴字第417號第一審判決提起上
訴，本院於109年12月15日言詞辯論終結，判決如下：
    主  文
原判決關於駁回上訴人之反訴及其假執行之聲請部分，暨命上訴
人負擔反訴訴訟費用之裁判，均廢棄。
被上訴人應各給付上訴人新臺幣壹佰陸拾柒萬參仟元，及自民國
一百零五年十二月十四日起至清償日止，按週年利率百分之五計
算之利息。
第一審反訴訴訟費用及第二審訴訟費用均由被上訴人負擔。
本判決所命給付，於上訴人各以新臺幣伍拾陸萬元分別為被上訴
人供擔保後，得分別假執行；被上訴人如各以新臺幣壹佰陸拾柒
萬元為上訴人預供擔保，各得免為假執行。
    事實及理由
一、上訴人之法定代理人於本院審理中，變更為依公司法第213
    條規定選任代表上訴人訴訟之何駿霖，並經其聲明承受訴訟
    （見本院㈡卷第95至105頁），核無不合，應予准許。
二、上訴人反訴主張：伊租用被上訴人所有之新北市○○區○○段00
    0地號土地（下稱系爭土地）建築廠房使用，兩造間存在不
    定期基地租賃契約關係，並約定租金每月新臺幣（下同）70
    00元。伊之原董事長湯鍾彌菊雖於民國102年6月、104年6月
    間，就租用系爭土地再與被上訴人簽訂土地賃契約（以下合
    稱系爭租約），惟訂立該租約係屬公司與董事間之法律行為
    ，由董事長代表訂約違反公司法第223條規定，經伊之監察
    人湯徐六妹代表伊於104年8月14日否認其效力而自始確定無
    效。被上訴人依系爭租約自102年6月1日至105年5月1日分別
    受領伊所給付之租金各192萬5000元，共計385萬元（下稱系
    爭租金），即屬無法律上原因，應負不當得利返還責任。經
    與伊應給付被上訴人自100年1月1日至105年12月31日止之租
    金共計50萬4000元抵銷後，被上訴人各應返還伊167萬3000
    元。爰依民法第179條規定，求為命被上訴人各如數給付，
    及自反訴起訴狀繕本送達翌日起算法定遲延利息之判決；並
    願供擔保，聲請宣告假執行（原審就此部分為上訴人敗訴之
    判決，其提起上訴。其餘未繫屬本院部分，不予贅述）。上
    訴聲明：㈠原判決關於駁回上訴人之反訴及其假執行之聲請
    部分廢棄；㈡被上訴人應各給付上訴人167萬3000元，及自反
    訴起訴狀繕本送達翌日起至清償日止，按週年利率5%計算之
    利息；㈢願供擔保，請准宣告假執行。
三、被上訴人則以：兩造間就系爭土地並無每月7000元租金之不
    定期租賃契約。上訴人之董事會已於102年5月24日決議（下
    稱系爭董事會決議）以每月11萬元之價格承租系爭土地，即
    屬事前許諾或承認系爭租約之簽訂。上訴人之股東會更於10
    8年2月13日以全體股東過半數之同意，決議追認系爭租約之
    效力（下稱系爭股東會決議）。依公司法第202條規定及公
    司治理權力分立原則，應認系爭租約合法有效。是伊受領系
    爭租金有法律上原因，並無不當得利。縱認屬不當得利，上
    訴人於給付租金時，明知無給付義務，依民法第180條第3款
    規定，亦不得請求返還等語，資為抗辯。
四、被上訴人為系爭土地之所有權人，權利範圍各為1/2；兩造
    於102年6月1日、104年6月間簽訂系爭租約，均由當時上訴
    人之董事長湯鍾彌菊代表上訴人與被上訴人簽訂；被上訴人
    已分別受領自102年6月1日至105年5月1日之租金各192萬500
    0元，共計385萬元（即系爭租金）等事實，為兩造所不爭執
    （見本院㈠卷第104頁），堪信為真正。上訴人請求返還系爭
    租金，為被上訴人以上開情詞所拒。茲就爭點分別論述如下
    ：
（一）系爭租約由湯鍾彌菊代表上訴人與湯其財簽訂，違反公司
      法第203條規定，經湯徐六妹代表上訴人否認其效力後，
      全部確定無效。
　　⒈董事為自己與公司為法律行為，應以監察人為公司之代表
      ，此觀公司法第223條規定自明。雖上開條文旨在保護公
      司之利益，非為保護公益而設，應認非屬強行規定。如公
      司違反該規定，由董事長為代表而與董事為法律行為，僅
      屬無權代表行為，解釋上應類推適用民法第170條第1項關
      於無權代理之規定，認其效力未定（最高法院74年台上字
      第2014號裁判意旨參照）。惟無代理權人以代理人之名義
      所為之法律行為，本人如已為拒絕承認，該無權代理行為
      即確定對於本人不生效力，縱本人事後再為承認，亦不能
      使該無權代理行為對於本人發生效力（最高法院85年台上
      字第963號民事裁判意旨參照）。故若董事長代表公司與
      董事為法律行為，業經公司監察人代表公司否認該法律行
      為之效力，即應認該法律行為確定不生效力。
　　⒉系爭租約係由湯鍾彌菊代表上訴人與湯其財、湯炳又所簽
      訂，當時湯鍾彌菊為上訴人之董事長，湯其財為上訴人之
      董事等節，有系爭租約及上訴人之公司變更登記表可稽（
      見原審㈠卷第17至19、108至110、83至85頁）。據此以觀
      ，系爭租約之簽訂包含公司與董事間之法律行為。上訴人
      未由當時之監察人湯徐六妹（見原審㈠卷第85頁）代表簽
      約，逕由董事長湯鍾彌菊代表為之，即已違反公司法第22
      3條規定。而湯徐六妹業於104年8月14日代表上訴人，以
      臺北杭南郵局001499號存證信函向湯其財等人表示否認系
      爭租約之效力，有該存證信函暨掛號郵件收件回執可憑（
      見原審㈠93至100頁）。雖被上訴人辯稱：湯徐六妹經通知
      ，未於102年5月24日董事會出席就向被上訴人租用系爭土
      地之決議表示拒絕，更利用系爭土地將坐落其上之廠房出
      租收益，可認其承認上訴人之董事長有權代表上訴人與被
      上訴人簽訂系爭租約云云。然所謂承認，為代理權之補授
      ，自應由本人以意思表示為之。意思表示雖不限於明示，
      默示意思表示亦有效力，但需依表意人之舉動或其他情事
      ，足以間接推知其效果意思者，始可認屬默示意思表示。
      湯徐六妹未出席上開董事會，僅係單純沉默，而其出租上
      訴人興建之廠房，係利用上訴人財產之收益行為，與上訴
      人承認系爭租約與否無涉，不能以之推認其對湯鍾彌菊代
      表上訴人與被上訴人簽約已為默示承認。基此，系爭租約
      由湯鍾彌菊代表上訴人與湯其財簽訂部分，業經湯徐六妹
      以監察人身分代表上訴人表示否認，可以確定。揆諸上開
      說明，該租約即因違反公司法第223條規定而確定無效，
      不因事後上訴人公司股東會於108年2月13日決議追認系爭
      租約，使其追復生效。
　　⒊上訴人之董事會於102年5月24日作成「通過由本公司向地
      主湯炳又、湯其財承租新莊廠房所座落之土地（即系爭土
      地），租金每月11萬元，租期自102年6月起，二年一簽」
      之決議（即系爭董事會決議），有董事會簽到簿及議事錄
      可考（見原審卷第201至203頁）。惟該決議內容並無許諾
      湯鍾彌菊代表上訴人與湯其財簽約之意旨，與無權代表所
      為法律行為經本人事前許諾得對本人發生效力之情形有間
      。況該決議之作成僅屬上訴人公司執行機關形成內部意思
      ，並未由湯徐六妹代表上訴人公司對外為許諾湯鍾彌菊代
      表上訴人簽訂系爭租約之表示，系爭租約自不因該決議之
      作成而對上訴人發生效力。
　　⒋租賃之標的物，必須為可以使用收益之物 (動產或不動產)
       ，共有物之應有部分，係抽象的權利之比率，非具體共
      有物之一部分，無供他人使用收益之可言，性質上不可能
      為租賃之標的物（最高法院84年度台上字第374號裁判意
      旨參照）。租賃契約若以共有物之應有部分為租賃標的，
      應認係以不能之給付為契約之標的，該契約應屬無效。觀
      諸系爭租約所載，係將湯炳又、湯其財同列為出租人，並
      稱出租人為甲方，租賃標的物則記載「新莊區化成段171
      地號，面積917.63平方公尺」（見原審㈠卷第17、108頁）
      ，足見係以單方出租人出租單一標的物為內容，應屬不可
      割裂之單一契約。至其標示「所有權人暨應有部分：湯炳
      又（1/2）、湯其財（1/2）」，僅係表明出租之土地所有
      權歸屬狀態，非可認係被上訴人個別出租其應有部分與上
      訴人之兩個契約同載於一份紙本，否則無異以不能之給付
      為契約之標的，而分別訂立無效之租賃契約，此應非當事
      人締約之本意。被上訴人謂：系爭租約係由被上訴人各自
      與上訴人簽訂之兩個獨立租約云云，並不可採。
　　⒌系爭租約其中湯其財與上訴人簽訂部分因上訴人之監察人
      否認而確定無效，已如前述。所餘湯炳又與上訴人簽約部
      分，僅屬單一不可割裂契約之部分主體之意思表示，不能
      形成整體契約之合意，依民法第111條本文：「法律行為
      之一部分無效者，全部皆為無效」之規定，系爭租約應認
      全部無效。縱依被上訴人所辯，認該所餘部分係湯炳又出
      租其應有部分與上訴人，然依上開說明，亦屬以不能之給
      付為契約之標的，同屬無效。是以，系爭租約經湯徐六妹
      代表上訴人否認其效力後，全部確定無效，可以認定。
（二）被上訴人受領系爭租金欠缺法律上原因，應依不當得利規
      定返還上訴人。
　　⒈無法律上之原因而受利益，致他人受損害者，應返還其利
      益；受領人於受領時，知無法律上之原因或其後知之者，
      應將受領時所得之利益，或知無法律上之原因時所現存之
      利益，附加利息，一併償還；應付利息之債務，其利率未
      經約定，亦無法律可據者，週年利率為百分之五，民法第
      179條、第182條第2項、第203條定有明文。又法律行為無
      效者，乃自始、當然、確定、絕對不發生法律行為之效力
      。
　　⒉系爭租約既屬無效，上訴人與被上訴人間自始不生該契約
      之法律關係，被上訴人本於該不生效力之契約受領上訴人
      給付之租金，即屬無法律上原因受利益，並與被上訴人受
      有支出該租金之損害間有因果關係，自應依上開規定，將
      各自受領之192萬5000元，共計385萬元，附加自受領時起
      之利息，一併返還上訴人。茲上訴人自行扣除50萬4000元
      ，而請求被上訴人各返還167萬3000元及法定遲延利息，
      自應准許。
五、綜上所述，上訴人依民法第179條規定，請求被上訴人各給
    付167萬3000元，及自反訴狀繕本送達（見原審㈠卷第119頁
    ）之翌日即105年12月14日起至清償日止，按週年利率5%計
    算之利息，應予准許。原審就此部分為上訴人敗訴之判決，
    尚有未洽，上訴意旨指摘原判決此部分不當，求與廢棄改判
    ，為有理由，爰廢棄改判如主文第1、2項所示。又兩造陳明
    願供擔保，聲請宣告假執行或免為假執行，經核上訴人勝訴
    部分，合於法律規定，併分別酌定相當之擔保金額宣告之。
六、本件事證已臻明確，兩造其餘主張陳述及所提之證據，經審
    酌後認為均不足以影響本判決之結果，爰不逐一論列，併此
    敘明。
七、據上論結，本件上訴為有理由，依民事訴訟法第450條、第
    第463條、第390條第2項、第392條第2項，判決如主文。
中　　華　　民　　國　　109 　年　　12　　月　　29　　日
　　　　　　　　　民事第十八庭
                      審判長法  官  黃明發
　　　　　　　 　           法  官  周美雲
　　　　　　　　            法  官  林政佑
正本係照原本作成。
上訴人不得上訴。
被上訴人如不服本判決，應於收受送達後20日內向本院提出上訴
書狀，其未表明上訴理由者，應於提出上訴後20日內向本院補提
理由書狀（均須按他造當事人之人數附繕本）上訴時應提出委任
律師或具有律師資格之人之委任狀；委任有律師資格者，另應附
具律師資格證書及釋明委任人與受任人有民事訴訟法第466條之1
第1項但書或第2項（詳附註）所定關係之釋明文書影本。如委任
律師提起上訴者，應一併繳納上訴審裁判費。
中　　華　　民　　國　　109 　年　　12　　月　　30　　日

　　　　　　　　　　　　　　書記官  康翠真
附註：
民事訴訟法第466條之1（第1項、第2項）：
對於第二審判決上訴，上訴人應委任律師為訴訟代理人。但上訴
人或其法定代理人具有律師資格者，不在此限。
上訴人之配偶、三親等內之血親、二親等內之姻親，或上訴人為
法人、中央或地方機關時，其所屬專任人員具有律師資格並經法
院認為適當者，亦得為第三審訴訟代理人。